臺灣高等法院民事判決　　　　　　　　　　　　　　九十二年度家上字第一八一號
　　上　訴　人　乙○○
　　訴訟代理人　林明正律師
　　複　代理人　黃育勳律師
　　　　　　　　陳明宗律師
　　被　上訴人　甲○○
右當事人間請求離婚事件，上訴人對於中華民國九十二年五月八日臺灣臺北地方法院
九十二年度婚字第一一九號判決提起上訴，經於九十三年一月十四日言詞辯論終結，
本院判決如左：
    主      文
上訴駁回。
第二審訴訟費用由上訴人負擔。
    事      實
甲、上訴人乙○○方面：
壹、聲明：
（一）原判決廢棄
（二）被上訴人於第一審之訴駁回。
貳、陳述：除與原判決記載相同者，茲引用之外，補稱：
（一）被上訴人於卷內自訴書自承：「有一次因其姪酒醉對我有像長輩式的親吻我的
      臉頰、或挽回我的感情常找我去唱歌．．．都被我婉拒．．．」，足認上訴人
      確仍想維繫婚姻關係，雖偶有肢體行為，然此均係被上訴人與姪龔俊仁有難堪
      之舉所造成。
（二）又依證人即兩造之子龔峻平所證：「每次吵架的時後，媽媽都先丟東西，爸爸
      丟東西結果先丟到我，然後反彈到媽媽，媽媽就去驗傷．．．」，足證被上訴
      人乃蓄意造成婚姻不協調事由，激怒上訴人。況被上訴人離家後與龔俊仁同住
      ，為上訴人親眼所見。故本件倘有被上訴人所言事由，實不可歸責於上訴人，
      被上訴人請求裁判離婚即不應准許。
（三）被上訴人提出九十一年七月十二日之診斷證明書及切結書，係因上訴人拒絕依
      被上訴人要求為其弟弟開立虛偽之在職證明，作為擔保，兩造遂發生爭吵，在
      混亂中隨手以安全帽丟向牆壁發洩情緒，竟反彈打到被上訴人，致其受有上開
      診斷證明書所載之傷害，上訴人因而撰寫切結書，倘真有心傷害被上訴人，自
      不可能僅受有上開傷害。另九十一年九月五日之悔過書，係上訴人耳聞被上訴
      人與龔俊仁有染，乃告以須節身自愛，被上訴人不滿，上訴人為求安寧再書立
      悔過書。上述行為均係因被上訴人為與龔俊仁相守，蓄意挑釁之舉。
（四）九十二年十二月一日龔俊仁之診斷證明書，係因上訴人知悉被上訴人離家與龔
      峻仁同住，乃與親友前去二人住處央求被上訴人返家，因被上訴人不願返家，
      龔俊仁怒斥伊，並拒絕讓被上訴人返家，才與龔俊仁發生推擠拉扯而有互毆情
      形，致雙方均受有傷害，故該診斷證明書不得為不利上訴人之認定。
（五）上訴人固有收受被上訴人匯款一百三十九萬元，惟該筆款項係歷年公司所得（
      包括現金或票據），均全數存入被上訴人帳戶內，由其管理，上訴人僅於須用
      錢時向被上訴人拿取，後因被上訴人厭煩，雙方乃約定將公司收入所得定期存
      款一百三十九萬存於上訴人帳戶內，再將每月利息三、五千元利息作為上訴人
      零用錢，之後又陸續領出供公司營運所需，有存摺足證，實與本件離婚事件無
      關。
（六）證人龔偌安於原審所為證言，係依家庭約法書及證明書於原審為證述，惟該家
      庭約法書及證明書乃被上訴人繕打後，迫使證人龔偌安簽名，與事實不符。
（七）證人鐘榮光、龔浩文均證稱上訴人未在公司訴說被上訴人行為不檢之事，是上
      訴人確無誣指被上訴人之行為。
參、證據：除援用第一審所提立證方法外，補提存摺為證，並聲請訊問證人林文彬、
    施瑞翔及龔浩文。
乙、被上訴人甲○○方面：
壹、聲明：上訴駁回。
貳、陳述：除與原判決記載相同者，茲引用之外，補稱：
（一）伊一直將龔俊仁視為小孩看待，二人間並無任何姦情。而上訴人喝酒後即毆打
      伊或強迫伊為性行為，無視二人之女兒在場，確有虐待情事。
（二）證人龔浩文與二造曾有爭執不相來往，及至九十一年十二月後始前來公司，其
      並不了解二造間生活情形。
（三）伊為與上訴人離婚，曾於八十九年十月二十六日依上訴人之意，將名下一百三
      十九萬元轉帳予上訴人。
參、證據：除援用第一審所提立證方法，補提萬通銀行存簿影本為證。
    理      由
一、被上訴人起訴主張：兩造於七十五年三月二十九日結婚，初尚和睦，育有子女龔
    峻平、龔偌安，因兩造個性不合，長期感情不睦，且上訴人染有喝酒、抽煙、嚼
    檳榔及賭博之惡習，並因伊拒絕房事要求而辱罵伊，甚至四處誣指伊與其侄龔峻
    仁有染，並毆打二人，而兩造曾數度簽訂離婚協議書，惟均遭上訴人撕毀，上訴
    人更恐嚇稱要砍殺伊，已買好槍要殺伊二哥，不讓伊母女出門，又拿菜刀在伊面
    前揮舞，嗣於九十一年七月十二日，伊為協助弟弟辦理貸款要求上訴人出具工作
    證明予弟弟，上訴人竟以伊要偽造文書、心裡只有娘家、不顧家庭，而與伊吵鬧
    不休，兩造大打出手，上訴人復向伊丟擲安全帽，致伊臉部受傷，經上訴人書立
    切結書，伊始撤回對上訴人之傷害告訴，惟已無法與上訴人繼續共同生活，遂在
    外租屋居住，但上訴人仍一再懷疑伊與龔俊仁有染，將龔俊仁趕離家門，甚至將
    子女趕出家門，嗣伊攜女兒龔偌安與龔俊仁至高雄縣鳳山市定居，詎上訴人竟於
    九十一年十二月一日夥同親友前來，毆打龔俊仁頭部成傷，伊母女在勸架時亦遭
    波及，之後上訴人不斷騷擾伊弟弟要其南下查訪伊與龔俊仁之生活，並威脅倘伊
    堅持離婚，將告訴龔俊仁妨害家庭、伊偽造文書及侵占等罪，上訴人之強烈情愛
    與瘋狂不理智之舉動，令人無法接受，而兩造互相傷害，實無法再共同生活，為
    此依民法第一千零五十二條第一項第三款、第六款、第二項規定請求判決兩造離
    婚，兩造所生子女龔峻平、龔偌安均由上訴人監護等語。
二、上訴人則以：兩造結婚十七年餘，育有子女二名，共同開設貨運公司，互相扶持
    照顧，每月營收可達十餘萬元，縱有口角，尚不致感情破裂，惟被上訴人竟於九
    十一年間與伊侄龔俊仁出雙入對，關係親密，屢經伊勸阻無效，被上訴人甚至揚
    言離婚，又不避嫌攜女龔偌安與龔俊仁在高雄同居，令伊情何以堪，伊因此口出
    惡言，應屬情有可原，且被上訴人所受傷害係兩造互擲東西所致，兩造均有受傷
    ，尚不足認已達不堪同居虐待之程度，另伊亦因一時激憤曾揚言要殺害被上訴人
    ，但並無殺害之舉動及意圖，伊仍深愛被上訴人，不願離婚等語，資為抗辯。
三、查兩造間有婚姻關係現仍存續中，育有子女龔峻平、龔偌安，共同經營貨運公司
    ，上訴人有喝酒、抽煙、嚼檳榔之惡習，並辱罵、毆打被上訴人，兩造近年來感
    情不睦，被上訴人於九十一年七月十二日遭上訴人丟擲安全帽，致受有右側臉頰
    紅腫、口腔黏膜裂傷等傷害，上訴人於當日書立切結書向被上訴人道歉，被上訴
    人則於當日離家，上訴人又先後於同年七月二十四日、九月五日針對其毆打被上
    訴人，及喝酒、抽煙、嚼檳榔、在外過夜等不當行為影響家庭和樂及酒醉後與被
    上訴人口角並動粗之行為書立悔過書，被上訴人嗣於九十一年十一月間攜女兒龔
    偌安與龔俊仁同至高雄縣鳳山市定居，上訴人則於九十一年十二月一日至被上訴
    人鳳山之住處毆打龔俊仁成傷等事實，業據被上訴人提出
    過書、被上訴人診斷證明書、龔俊仁驗傷診斷書及戶口名簿等件為証（見原審卷
    第十六、十七、十九、二二至二五、二七頁），而上訴人對於有毆打被上訴人及
    事後書立切結書、悔過書，及有抽菸、喝酒、嚼檳榔之習慣，均坦承不諱（見原
    審卷第四五頁），自堪信被上訴人之主張為真。
四、按夫妻之一方受他方不堪同居之虐待者，他方得向法院請求離婚，民法第一千零
    五十二條第一項第三款定有明文。次按「民法第一千零五十二條（第一項）第三
    款所謂不堪同居之虐待，係指與以身體上或精神上不可忍受之痛苦，致不堪繼續
    同居者而言，故夫妻之一方受他方之重大侮辱，如夫誣稱其妻與人通姦，使人感
    受精神上之痛苦致不堪繼續同居者，不得謂非不堪同居之虐待」；又「上訴人誣
    稱其夫與人通姦，使之感受精神上之痛苦，致不堪繼續同居，不得謂非民法第一
    千零五十二條（第一項）第三款所稱之不堪同居之虐待。」，最高法院迭著有二
    十三年上字第六七八號、四十年台上字第一二七六號判例可參。本件被上訴人主
    張上訴人對其毆打、辱罵，並多次欲強迫行房事，復持菜刀恐嚇危害其安全，又
    威脅已購槍將對其家人不利，更誣指其與龔俊仁有染之事實，業經兩造之子龔峻
    平在原審到庭證稱：「我有看到兩造互相丟東西，我有去阻止，被兩造推到．．
    ．七月十二日媽媽臉部受傷就離開家了，先搬到新店住，後來就搬到高雄，媽媽
    自己租房子，．．．」（見原審卷第六九頁），「（問：你妹妹龔偌安說爸爸把
    她趕出房間，要和媽媽行房，後來和媽媽發生吵架丟東西？）只有吵架，有三、
    四次」，「（問：有否聽過爸爸說他已買好刀、槍，要殺舅舅和阿公？有聽過幾
    次？）有聽過一次，．．．」等語（見原審卷第七二頁），而兩造之女龔偌安亦
    於原審到庭證稱：「（問：你和媽媽何時搬到高雄？龔俊仁有否和你們同住？）
    十一月五日搬到高雄，龔俊仁有和我們住在一起，龔俊仁住到九十一年十二月或
    是九十二年一月才離開，有三個房間，每人各有一間房間；我媽媽和龔俊仁沒有
    工作，我和媽媽、龔俊仁協調好去做小吃。」「（問：媽媽何時離家？）九十一
    年七月媽媽臉部受傷才離開家的。」「（問：何時有看到爸爸打媽媽？）九十一
    年有看到爸爸喝醉酒用安全帽丟媽媽，媽媽有丟紙和筆丟爸爸，但沒有丟中，我
    不知道是誰先出手的，媽媽把我帶出去去驗傷，有幾次，但忘記在什麼時間，爸
    爸和媽媽沒有常常打架。」「（問：有否看過爸爸和媽媽吵架？）他們常常吵架
    ，但我不知道原因。」「（問：爸爸有否用髒話罵媽媽？）有，爸爸說媽媽討客
    兄（台語）還有言語上辱罵。」「（問：媽媽和龔俊仁有否親密的舉動？）沒有
    。」「（問：有否聽員工講？）沒有聽員工講。」「（問：爸爸在家常常喝酒、
    吃檳榔嗎？）我在家的時候，爸爸有喝酒、吃檳榔。」「（問：在你們離家之前
    ，爸爸有否說要進入你和媽媽的房間，如果你們不讓他進入爸爸要用刀砍？有否
    看到爸爸拿刀子？）有，我們有開門，有看到爸爸拿菜刀。」「（問：有否聽過
    爸爸說他已買好刀、槍，要殺舅舅和阿公？有聽過幾次？何時聽到爸爸講這些話
    ？）有，一次，在九十一年的時候」「（問：爸爸有否在你面前要求要和媽媽行
    房？有幾次？）有，爸爸先把我趕出房間，後來就聽到裡面在吵架摔東西，我和
    哥哥就衝進去，這種情形有三、四次。」等語明確（見原審卷第七十至七二頁）
    ，証人龔峻平嗣於本院出庭時雖改稱「（問：你是否有看過或聽過你父親要拿刀
    、槍，要殺舅舅和阿公？有聽過幾次？）我沒有看見也沒有聽過。」等語（見本
    院卷第四二頁），然查，龔峻平為兩造之子，其已表明母親在九十一年七月十二
    日臉被打後才離家，是父母親吵架時發生的，但他們怎麼會吵架並不清楚，我夾
    在父母親的中間很為難，不想再說，但希望其不要離婚（見本院卷第四三頁），
    足証龔峻平係因不願父母親離婚而改變其証言，但對於兩造確曾於九十一年七月
    十二日發生爭吵及被上訴人之臉被打仍供証屬實，足証其在原審所言應較接近事
    實，其事後在本院所為之陳述，諒係不願父母離婚而加以變更，自不足採。
五、至上訴人辯稱因被上訴人與其侄龔俊仁有染，因而導致伊一時氣憤而發生九十一
    年七月十二日之爭執及毆打事件云云，尚不構成不堪同居之虐待之離婚事由云云
    ，並舉証人施瑞祥、張劉賢、鍾榮光及林文彬、龔浩文等人為證，惟查，證人張
    劉賢雖證稱看過被上訴人與龔俊仁同車，兩人有說有笑，但僅以兩人同車有說有
    笑即認其二人有染，尚屬臆測而難採信，更何況証人明白表示沒有看過龔俊仁親
    被上訴人（見原審卷第一一九頁），其証言即不足為有利上訴人之証明。至於証
    人施瑞祥雖証稱被上訴人常跟龔俊仁出去跑車，但亦明白表示沒有看見被上訴人
    與龔俊仁有親密的動作，只有聽到老板說他在房間有看到龔俊仁親被上訴人等語
    在卷（見原審卷第一二０、一二一頁），証人鍾榮光亦證稱沒看過龔俊仁與被上
    訴人一起出去跑車；沒看過龔俊仁親被上訴人；沒看過被上訴人與龔俊仁有不尋
    常之動作或關係；也沒在公司聽過龔俊仁與被上訴人有曖昧關係（見原審卷第一
    二二頁），其雖表示曾經與太太李雅芳在新店市○○街看到龔俊仁騎機車載被上
    訴人要離開，但不知道他們要去哪裡云云，惟據証人李雅芳証稱她有看過他們但
    沒有親密行為，他們送帳單，龔俊仁有車子用車子載被上訴人送帳單，這種事情
    有一次等語在卷（見原審卷第一三三頁），據此實亦無法證明被上訴人與龔俊仁
    有染。至証人林文彬雖証稱「在公司附近的超商，有人看到甲○○與龔俊仁手拉
    手走在一起，我是聽超商的人說的，自己沒有看到過」「．．．關於龔俊仁與甲
    ○○唱歌的事情我不清楚」等語（見本院卷第四一頁），然依其所言，証人林文
    彬之証言顯然係屬傳聞，非其本身之見聞，其証言自不足採，至証人龔浩文雖証
    稱「．．．我二哥與我嫂吵架都是為了龔俊仁的關係，因為司機間都在傳龔俊仁
    與我嫂有染，所以他們才會吵架，．．．，但打架是不可能的事情，否則鄰居也
    會說話，我不知道有寫悔過書的事情」「我與乙○○一起至高雄，我站在旁邊，
    ．．．爭吵時他們發生拉扯，兩人都有受傷，乙○○沒有用鐵棍打他，... 」等
    語（見本院卷第四一、四四頁），但查龔俊仁係遭叔叔以鐵棍毆打頭、面、頸及
    左肘部而受傷，有國軍高雄總醫院受理家庭暴力事件驗傷診斷書可稽（見原審卷
    第二七頁），而上訴人曾多次書立悔過書，亦有悔過書在卷，且為上訴人所自承
    在卷，足証龔浩文所言與事實不符，其身為上訴人之弟，且自承目前在上訴人所
    經營之公司擔任司機，自難期待其証言無偏頗上訴人之虞，故其証言亦不足採信
    。查被上訴人負責貨運公司之帳務，而上訴人之侄龔俊仁在公司擔任司機跑車，
    則被上訴人搭乘龔俊仁之便車處理公司之帳務，尚屬一般人之常情，難因此而認
    被上訴人與龔俊仁關係密切，至於龔俊仁親吻被上訴人之臉頰，既經被上訴人表
    示係龔俊仁與同事及兩造喝了酒之情況下，即非屬常態，尚難遽認係被上訴人行
    為不檢，綜上所述，上訴人主張被上訴人與其侄龔俊仁有染，尚乏具體事証可資
    証明，自不足採。上訴人既有喝酒、抽煙、嚼檳榔、在外過夜等諸多不當行為，
    影響家庭和樂，及於酒醉後與被上訴人口角，並對被上訴人動粗，又不尊重被上
    訴人之性自主權，多次因欲強迫被上訴人行房致生衝突，致被上訴人不堪其擾，
    其為求能與上訴人協議離婚，並曾於八十九年十月二十六日將名下一百三十九萬
    餘元之定期存款領出轉匯至上訴人名下，並有被上訴人萬通銀行存摺及上訴人彰
    化商業銀行綜合存款存摺及定期存款擔保明細影本可稽（見本院卷第六三至七十
    ，七六頁），上訴人雖辯稱係為將定存之利息供伊花用云云，然上訴人如僅係欲
    取得零用錢花用，被上訴人實無必要將自己名下之定期存款一百三十九萬元全數
    解除後匯入上訴人之帳戶內，改用上訴人之名義存款之必要，堪信被上訴人所主
    張在八十九年十月間兩造即協議離婚，始同意將自己名下定期存款轉至上訴人名
    下，結果上訴人日後又反悔，參以上訴人所自書之悔過書，堪信被上訴人所主張
    不堪上訴人同居之虐待屬實，因而乃於九十一年七月十二日離家在外，依上開規
    定及說明，應認被上訴人得依上開規定請求離婚。
六、次按夫妻離婚者，對於未成年子女權利義務之行使或負擔，依協議由一方或雙
    方共同任之。未經協議或協議不成者，法院得依夫妻之一方、主管機關、社會福
    利機構或其他利害關係人之請求或依職權酌定之。前項協議不利於子女者，法院
    得依主管機關、社會福利機構或其他利害關係人之請求或依職權為子女之利益改
    定之。行使、負擔權利義務之一方未盡保護教養之義務或對未成年子女有不利之
    情事者，他方、未成年子女、主管機關、社會福利機構或其他利害關係人得為子
    益酌定權利義務行使負擔之內容及方法。法院得依請求或依職權，為未行使或負
    擔權利義務之一方酌定其與未成年子女會面交往之方式及期間。但其會面交往有
    妨害子女之利益者，法院得依請求或依職權變更之。民法第一千零五十五條著有
    明文。又法院為前條裁判時，應依子女之最佳利益，審酌一切情形，參考社工人
    員之訪視報告，尤應注意左列事項：一子女之年齡、性別、人數及健康情形。二
    子女之意願及人格發展之需要。三父母之年齡、職業、品行、健康情形、經濟能
    力及生活狀況。四父母保護教養子女之意願及態度。五父母子女間或未成年子女
    與其他共同生活之人間之感情狀況，民法第一千零五十五條之一亦定有明文。經
    查本院判准兩造離婚，惟兩造對於離婚後，兩造所生未成年子女龔峻平（七十五
    年十月七日生）、龔偌安（七十九年十月二十日生）權利義務之行使或負擔，雖
    未經協議，本院審酌財團法人台灣兒童暨家庭扶助基金會台北縣分事務所（台北
    縣家庭扶助中心）九十二年三月十二日九十二台童北縣家扶監字第一三七號函所
    稱：評估上訴人之經濟能力、身心狀況、監護意願及經驗，其應有監護子女之能
    力，且龔峻平明確表示選擇與上訴人共同生活，其意願應被尊重等語，及高雄縣
    政府九十二年三月十三日府社福字第０九二００四０一五八號函所稱：龔偌安原
    與被上訴人住高雄縣，但寒假過後二週間已翹課回台北與上訴人同住，並由上訴
    人負責龔偌安之生活費，上訴人尚無不適任監護龔偌安之事實等情，參以被上訴
    人經濟狀況不佳，亦無爭取子女監護權之意願，為龔峻平、龔偌安之最大利益考
    量，爰酌定對於兩造所生未成年子女龔峻平、龔偌安權利義務之行使或負擔均由
    上訴人任之。
七、從而，被上訴人依民法第一千零五十二條第一項第三款規定請求判決兩造離婚，
    並酌定對於兩造所生未成年子女龔峻平、龔偌安權利義務之行使或負擔由上訴人
    任之，應予准許。原審所為上訴人敗訴之判決，並無不合，上訴人上訴意旨指摘
    原判決不當，求予廢棄改判，為無理由。又被上訴人係依據民法第一千零五十二
    條第一項第三款、第六款及第二項規定訴請離婚，因民法第一千零五十二條第一
    項第三款、第六款與第二項分屬不同之離婚訴權，亦即為不同之訴訟標的法律關
    係，被上訴人以該三項離婚訴權請求判決兩造離婚，因應受判決事項之聲明同一
    ，自屬訴之重疊合併，本院既既准許被上訴人依民法第一千零五十二條第一項第
    三款規定訴請離婚，依上開說明，自無庸再就其餘離婚請求權加以審酌，附此敘
    明。
據上論結，本件上訴為無理由，依民事訴訟法第四百四十九條第一項，第七十八條，
判決如主文。
中　　　華　　　民　　　國　　九十三　　年　　　一　　　月　　二十八　　日
                              民事第九庭
                                  審判長法　官　李　瓊　蔭
                                        法　官  林　金　吾
                                        法　官  張　　　蘭
正本係照原本作成。
如不服本判決，應於收受送達後二十日內向本院提出上訴書狀，其未表明上訴理由者
，應於提出上訴後二十日內向本院補提理由書狀（均須按他造當事人之人數附繕本）
上訴時應提出委任律師或具有律師資格之人之委任狀；委任有律師資格者，另應附具
律師資格證書及釋明委任人與受任人有民事訴訟法第四百六十六條之一第一項但書或
第二項（詳附註）所定關係之釋明文書影本。
中　　　華　　　民　　　國　　九十三　　年　　　一　　　月　　二十九　　日
                                        書記官  應　瑞　霞
附註：
民事訴訟法第四百六十六條之一（第一項、第二項）：
對於第二審判決上訴，上訴人應委任律師為訴訟代理人。但上訴人或其他法定代理人
具有律師資格者，不在此限。
上訴人之配偶、三親等內之血親、二親等內之姻親，或上訴人為法人、中央或地方機
關時，其所屬專任人員具有律師資格並經法院認為適當者，亦得為第三審訴訟代理人
。
